臺灣士林地方法院刑事判決　　　　　　　　　　　　　九十二年度訴字第二一０號
　　公　訴　人　臺灣士林地方法院檢察署檢察官
　　被　　　告　乙○○
　　選任辯護人　舒建中　　律師
右列被告因違反貪污治罪條例案件，經檢察官提起公訴（八十九年度偵字第二六六二
號），本院判決如左：
    主      文
乙○○連續依據法令從事公務之人員，意圖得利，抑留不發職務上應發之財物，處有
期徒刑貳年，褫奪公權伍年，緩刑伍年。
國防醫學院預防醫學研究所民國八十七年二月至八十八年十二月主副食品收支報告表
內偽造之「綜合業務室衛材補給員詹志成」印文壹拾參枚、「綜合業務室後勤官丙○○」印文壹拾枚及「綜合業務室主任劉金笙」印文貳拾參枚，均沒收。
    事      實
一、乙○○自民國（下同）八十四年十月十六日起，任職於國防部國防醫學院勤務一
    隊雇二等八級中文打字員，嗣因無適當職缺旋改派為同院行政處後勤科雇員，並
    自同年十二月間起，負責國防醫學院學生指揮部（以下簡稱學指部）、三軍總醫
    院、國防部預防醫學研究所（以下簡稱預醫所）及其他未起伙預備軍官之糧秣申
    請及撥發（含主食餘糧價繳及預官主食代金申請）等職務，為依據法令從事公務
    之人員。乙○○承辦該等業務，應依據人事單位每月呈報上級核定之「驗放表」
    所載人數及日給定量等項目，統一計算上開單位所需之全部糧秣（含大米、麵粉
    、食用油、煤油及瓦斯），且因部分單位如核撥全部之現品將較實際需求之數量
    為高（學指部及三軍總醫院）或因編制較小或其性質毋須核撥現品（預醫所及未
    起伙軍官），即將所餘或全部現品依一定標準換算成代金發給參加伙食團之各人
    員，其據此核實制作「糧秣申請表」呈准後持向國軍聯勤總司令部經理基地勤務
    處（以下簡稱聯勤經基處）申請發放糧秣，經審核無誤後，乙○○即將聯勤經基
    處發放之主食現品轉撥至學指部及三軍總醫院所屬伙食團之廚房，至主食代金則
    由聯勤經基處直接核撥至國防醫學院主計室，再由乙○○依據上開各單位每月支
    用主食現品及所餘代金之實際狀況，就其中三軍總醫院及未起伙預官部分制作「
    主副食品收支報告（明細）表」及「主食代金入戶名冊」（即未起伙預官之部分
    ），連同學指部及預醫所自行制作之同一報告（明細）表，再彙整制作「國防醫
    學院主食節餘收支明細（報告）表」，並依據該明細表撰擬記載各月份主食餘糧
    價繳金額、結餘金額（收入部分），及上開各單位應分配之主食價繳代金明細（
    支出部分）之簽呈，併同上開報告表及明細表為附件，呈請單位主管會簽該院主
    計室轉呈該院院長核可後，由主計室依簽呈所載金額，將其中學指部及三軍總醫
    院部分之代金直接匯入該單位之帳戶轉撥各人員，預醫所及未起伙預官之部分，
    則因匯兌費用之會計作業繁雜，遂直接匯入乙○○所有中國農民銀行信義分行
    00000000000號之帳戶內，再由乙○○轉撥各人員。
二、詎乙○○因與前手戊○○交接業務時未能彌平所掌業務之虧空，且見學指部廚房
    部門未確實點收主食現品及預醫所、未起伙預官之代金直接匯入其個人帳戶內等
    多項缺失可資運用，竟自八十七年三月間起至八十九年一月間止，基於意圖取得
    彌平其業務虧空利益之概括犯意，將應交予學指部之主食現品實領數以少報多（
    如應分配一百包米，卻稱已發給一百二十包），並將該不實事項（即實領數、價
    繳結餘數及價繳金額）告知庚○○據以制作「國防醫學院聯合伙食團主副食品收
    支報告（明細）表」，庚○○未確實審核其實際發放之現品（實領數）與該報告
    表記載之數量並不相符，仍逕依乙○○告知之不實數量登載於其職務上制作之上
    開報告表。乙○○因預醫所之部分必須由該單位出具主食報告（明細）表，乃基
    於行使偽造及業務登載不實公文書並承續上揭之概括犯意，偽以預醫所綜合業務
    室衛材補給員詹志成及綜合業務室後勤官丙○○之名義，制作八十七年二月至八
    十八年十二月之「預醫所伙食團主食（代金）收支報告（明細）表」，將原應發
    給學指部人員之代金，虛增列入預醫所之主食代金結餘金額內，並在該表上「承
    辦人」欄內，分別連續蓋用其於八十五年七月後及八十八年五月間偽刻之「綜合
    業務室衛材補給員詹志成」及「綜合業務室後勤官丙○○」之印章，復於同表內
    「業務主管」欄內，亦連續蓋用八十五年七月後偽刻「綜合業務室主任劉金笙」
    之印章，而偽造該等報告（明細）表公文書，足以生損害於詹志成、丙○○、劉
    金笙、國防醫學院及國庫收支之正確性。乙○○明知該等「國防醫學院聯合伙食
    團主副食品收支報告（明細）表」及「預醫所伙食團主食（代金）收支報告（明
    細）表」內主食（代金）結餘或價繳金額之內容均屬不實之事項，竟依據該等不
    實之內容，連續登載於其職務上所制作之「國防醫學院主食結餘收支明細表」及
    據以撰擬之「簽呈」公文書上，並將該「簽呈」及作為附件之「國防醫學院主食
    結餘收支明細表」、「國防醫學院聯合伙食團主副食品收支報告（明細）表」及
    「預醫所伙食團主食（代金）收支報告（明細）表」，持以呈請該院院長核示，
    而連續行使該等偽造及業務登載不實之公文書，亦足生損害於國防醫學院及國庫
    收支之正確性。國防醫學院院長依分層負責之規定批示後，該院主計室即將該簽
    呈所示不實之主食代金分配金額分別匯入學指部及三軍總醫院之單位帳戶內，預
    醫所及未起伙預官之部分則匯入乙○○個人之上開帳戶內，乙○○即以此方法將
    原應發給學指部人員之部分主食代金轉撥至預醫所並因此匯入其個人之帳戶，連
    續使應發給學指部之部分代金因而抑留不發，另預醫所之部分則均如實發給，但
    虛增之部分乙○○則結存於其上開帳戶內，共計抑留新台幣（下同）八十四萬一
    千四百零六元未發，以待俟後彌平業務虧損之用。學指部之主食現品雖較上開報
    告表所載之數量為少，但因承辦人查核不實及足敷伙食團食用，故學指部迄未發
    現有何弊端，嗣於八十九年二月間學指部監察官發覺有異循線查明，乙○○始於
    偵查中自白上情不諱，並於八十九年二月二十九日將上開款項全數返還國防醫學
    院。
三、案經台北市憲兵隊移送台灣士林地方法院檢察署檢察官偵查起訴。
    理      由
一、右揭事實，業據被告乙○○迭於偵查及本院審訊時供認不諱（偵查卷頁十一至十
    四、頁一二０至一二一、頁一四九至一五０，本院九十二年七月一日、同年十月
    十四日準備程序筆錄、九十二年十二月二十九日及九十三年三月二十二日審理筆
    錄），核與證人沈書緯、陳建忠、吳志正、劉金笙、羅文通、祝仲民、甲○○、
    丙○○、丁○○、己○○及庚○○分別於偵查及本院審理時所述情節相符，且查
    ，
  (一)被告係自八十四年十月十六日起，任職於國防部國防醫學院勤務一隊雇二等八級
　　中文打字員，嗣因無適當職缺旋改派為同院行政處後勤科雇員，並自同年十二月
  　間起，負責學指部、三軍總醫院、預醫所及其他未起伙預備軍官之糧秣申請及撥
    發（含主食餘糧價繳及預官主食代金申請）等職務，為依據法令從事公務之人員
    等情，業據被告自承在卷，核與證人甲○○所證：「被告負責業務是糧秣的發放
    、庫房的整理、資料報表的申報。預醫所主食代金的業務是由我們這科負責。是
    被告負責的這個業務」等語相符（本院九十二年十二月二十九日審判筆錄），此
    外併有被告提出之國防醫學院八十四年十月十七日司瑜字第四七八一號人事令
    一件、國防大學國防醫學院九十一年十月十四日（九一）教价字第九一０五四九
    四號函及內附之組織系統表及隸屬關係之編組通則與同院九十二年十二月五日集
    純字第０九二０００六四三九號函及內附之被告業務職掌表與該院辦理糧秣補給
    作業規定各一件在卷可查。
  (二)被告承辦該等業務，應依據人事單位每月呈報上級核定之「驗放表」所載人數及
    日給定量等項目，統一計算上開單位所需之全部糧秣，且因部分單位如核撥全部
    之現品將較實際需求之數量為高（學指部及三軍總醫院）或因編制較小或其性質
    毋須核撥現品（預醫所及未起伙軍官），即將所餘或全部現品依一定標準換算成
    代金發給參加伙食團之各人員，其據此核實制作「糧秣申請表」呈准後持向聯勤
    經基處申請發放糧秣，經審核無誤，乙○○即將聯勤經基處發放之主食現品轉撥
    至學指部及三軍總醫院所屬伙食團之廚房，主食代金則由聯勤經基處直接核撥至
    國防醫學院主計室，再由乙○○依據上開各單位每月支用主食現品及所餘代金之
    實際狀況，就其中三軍總醫院及未起伙預官部分制作「主副食品收支報告（明細
    ）表」及「主食代金入戶名冊」，連同學指部及預醫所自行制作之同一報告（明
    細）表，再據以彙整制作「國防醫學院主食節餘收支明細（報告）表」，並依據
    該明細表撰擬記載各月份主食餘糧價繳金額、結餘金額（即收入部分），及上開
    各單位應分配之主食價繳代金明細（即支出部分）之簽呈，併同上開報告表及明
    細表為附件，呈請該院單位主管會簽主計室轉呈院長核可後，由主計室依簽呈所
    載金額，將其中學指部及三軍總醫院部分之代金直接匯入該單位之帳戶轉撥各人
    員，預醫所及未起伙預官之部分，則因匯兌費用之會計作業問題，遂直接匯入乙○○所有中國農民銀行信義分行00000000000 號之帳戶內，再由乙○○轉撥各人
    員等事實，亦據被告自承在卷（本院九十二年十月十四日準備程序筆錄），核與
    證人丁○○於偵查及審理時結證：「學指部帳戶在主計室可直接轉入帳，三總院
    則是開支票，預醫所則是開支票轉給汪先生，由汪先生轉交。（支票抬頭為汪先
    生）因為本部與預醫所分屬不同國庫，若將該款項撥入其中匯費問題無法解決，
    再則汪先生亦請求該款項由其代為轉交」（八十九年二月二十一日國防防醫學院
    調本案件談話筆錄，偵卷頁九九）。「款項如何撥給承辦人員，並無規定要承辦
    人開獨立帳戶，也有可能承辦人會先墊款，再由主計單位直接撥給承辦人，並未
    特別規定。本件撥放主副食代金是承辦人報價繳（向聯勤報）之後拿領據給我們
    主計單位，我們開收據報給承辦人拿到聯勤收支組，之後收支組簽證後撥款到我
    們單位，後勤部承辦人再寫分配表給我們，我們再分別撥款給承辦人或撥款。被
    告與前手一直是如此撥放主副食代金。現在仍是如此，只是儘量避免撥給承辦人
    ，本案後於八十九年一月開始由預醫所直接申請」（九十年四月十八日訊問筆錄
    ，偵卷頁一六一至一六二）。「乙○○作簽呈會我們時，後面有附這些報告表。
    依照簽呈，被告先會我們，再呈院長批准才撥，他要撥款的時候才拿簽呈給我們
    ，在此情況下將代繳的金額撥款下去。我只核對簽呈與所附的報表金額是否相符
    。我不清楚，這個流程有無核對實質金額正確與否的程序。我撥給預醫所的撥法
    以前交給承辦人。八十幾年間都是將支票交給承辦人直接去撥款。承辦人是乙○○，也是交支票給乙○○。預醫所我是匯入他的帳戶。我開支票，再存入被告的
    農民銀行的帳戶。學指部的代金壹個月要領多少，是完全根據被告所呈報。主計
    室收到簽呈及明細表後，不會再轉呈其他單位。代金由聯勤的財務單位撥出。直
    接撥款進入國防醫學院在央行的帳戶。是依據乙○○的簽呈由主計室再開支票，
    承辦人員會留他個人銀行的帳號給我們，我們就開支票存入承辦人員的帳戶，用
    這種方式進入乙○○的帳戶。」（本院九十三年二月十六日審判筆錄）等語。證
    人甲○○亦證稱：「是由人事部門提供全學院的人數資料給國庫，再由國庫相關
    部門去審核，人數無誤才撥到主計室，再通知後勤科，依據國庫的人數資料來做
    申報，承辦人再開始作業。承辦人員依照驗放人數製作申請表，是包含學指部、
    預醫所、三軍總醫院等所有國防醫學院一起申請。領取的作業程序是由主計室通
    知後勤科承辦人領取，承辦人員根據主計室通知的驗放人數、金額陳報給我，我
    蓋完章再給行政處處長，再會主計室及監察官，最後到院長辦公室，如果院長不
    在，就給副院長、教育長批可，批可後，簽呈就回到後勤科，我看完後就交給承
    辦人員，承辦人員再跟主計室作業。是否是領現金我不知道，通常是給支票。我
    們沒有另外設一個戶頭，讓被告去使用，去支存支票」（同上期日審判筆錄）等
    語綦詳此外並有上揭國防醫學院九十二年十二月五日集純字第０九二０００六四
    三九號函及內附之該院辦理糧秣補給作業規定各一件可考，此部分事證足堪採信
    。
  (三)被告因與前手戊○○交接業務時未能彌平所掌業務之虧空，自八十七年三月間起
    至八十九年一月間止，將應交予學指部之主食現品實領數以少報多，並將該不實
    事項（即實領數、價繳結餘數及價繳金額）告知庚○○據以制作「國防醫學院聯
    合伙食團主副食品收支報告（明細）表」，庚○○未確實審核其實際發放之現品
    （實領數）與該報告表記載之數量並不相符，仍逕依乙○○告知之不實數量登載
    於其職務上所制作之上開報告表公文書。且被告復偽以預醫所綜合業務室衛材補
    給員詹志成及綜合業務室後勤官丙○○之名義，制作八十七年二月至八十八年十
    二月之「預醫所伙食團主食（代金）收支報告（明細）表」，將原應發給學指部
    人員之代金，虛增列入預醫所之主食代金結餘金額內，並在該表上「承辦人」欄
    內，分別連續蓋用其於八十五年七月後及八十八年五月間偽刻之「綜合業務室衛
    材補給員詹志成」及「綜合業務室後勤官丙○○」印章，復於同表內「業務主管
    」欄內，亦連續蓋用八十五年七月後偽刻「綜合業務室主任劉金笙」之印章，而
    偽造該等報告（明細）表公文書。被告明知該等「國防醫學院聯合伙食團主副食
    品收支報告（明細）表」及「預醫所伙食團主食（代金）收支報告（明細）表」
    內主食（代金）結餘或價繳金額之內容均屬不實之事項，竟依據該等不實之內容
    ，連續登載於其職務上所制作之「國防醫學院主食結餘收支明細表」及據以撰擬
    「簽呈」之公文書上，並將該「簽呈」及作為附件之「國防醫學院主食結餘收支
    明細表」、「國防醫學院聯合伙食團主副食品收支報告（明細）表」及「預醫所
    伙食團主食（代金）收支報告（明細）表」，持以呈請該院院長核示，而連續行
    使該等偽造及業務登載不實之公文書等情，亦迭據被告直承不諱，核與證人庚○○到庭證述：「國防醫學院（八十七年二月份）主副食品收支報告表是我打的，
    天數是被告給我的，定量是固定。我制作這個表，是承辦薪餉的人計算有多少人
    吃飯，我們用人數及天數來計算算出聯合伙食團價繳的金額。這個表上面沒有人
    數，是用主食天數除以整個月份的日數，得知人數。主食天數就是人數乘以該月
    份的天數。都是被告直接給我主食天數。聯合主食團有二個單位在吃，一個是學
    指部，一個是勤務隊，我沒有核對是否正確。我接這個業務時，前手告訴我，後
    勤科辦糧秣的人會算出來給我，我就以他們撥進來多少算，整個過程我沒有算是
    否正確，是後勤科的人在核對。現品部分的業務我不懂。不是由我清點現品，是
    糧秣官算好直接交給廚房。被告會告訴我廚房收了多少現品，我用表來核對。」
    （本院九十三年三月二十二日審判筆錄）等語，核與證人即預醫所主任劉金笙證
    述：「我之前不知官章被盜刻，經監察官及相關單位告知後，才知道被盜刻。我
    們單位每個月都有這種表，但從未有金額如此龐大的，所以此表格上的印文是非
    經我授權而蓋，我也沒有授權給任何人刻印我的官章。我有預醫所八十八年十二
    月份主食（代金）收支明細表的影本，金額為八千一百八十三元及長官批示的簽
    呈為證，可資證明該張九萬三千六百八十九元整之收支明細係汪員所偽造。（偵
    卷頁九）」「我單位義務役預官主副食代金由被告偽刻承辦人（丙○○，已退休
    ）及我的主管章。印鑑是被告私自刻的。（偵卷頁一○六）」等語綦詳，復核與
    證人丙○○結證：「劉金笙所製作的表才是真的，因為我們的報告表抬頭會加上
    國防醫學院這幾個字。簽呈後附的表，不是我製作的，上面的章也不是我蓋的。
    我是否有授權被告蓋我的章，時間很久了，我沒印象有授權。簽呈後附的表上職
    章是否是我平常使用的章，答證章大部分刻的字體都一樣，我很難去判斷，我可
    以這樣判斷，只要表不是我製作的，就不會是我的章。我們只知道我們該拿多少
    錢，他們把錢給我們，我們目前拿到的錢跟表上我們製作的金額是一樣的。從我
    到退伍前，被告沒有把糧秣代金給我不足的狀況。我記得預醫所是領代金後再去
    買糧秣。我印象中沒有同意被告刻我的章」（本院九十二年十二月二十九日審判
    筆錄）等語相符，此外併有八十七年二月份至八十八年十二月份庚○○制作內容
    不實之「國防醫學院聯合伙食團主副食品收支報告（明細）表」、被告偽造之「
    預醫所伙食團主食（代金）收支報告（明細）表」，其制作內容不實之「國防醫
    學院主食結餘收支明細表」及「簽呈」等件、被告農民銀行帳戶明細表、現金支
    出傳票、劉金笙提出正確之預醫所主副食品收支報告表、預官主食代金入戶名冊
    影本等件在卷可按。
  (四)被告以此私自挪用之方法將原應發給學指部人員之部分主食代金轉撥至預醫所並
    因此匯入其個人之帳戶，使應發給學指部之部分代金因而抑留不發，另預醫所之
    部分則均如實發給，但虛增之部分乙○○則結存於其上開帳戶內，共計抑留八十
    四萬一千四百零六元未發，嗣於八十九年二月間學指部監察官發覺有異循線查明
    ，被告於八十九年二月二十九日將上開款項全數返還國防醫學院等情，已據其坦
    白承認，核與證人己○○於本院審理時所證：「我有核對被告侵占的金額，這個
    案子出來後，我把預醫所的資料調出來。我們應該是依據預醫所有報資料過來，
    被告要呈報結算的金額過來，學校的人員再作核對，並且還有學指部的部分。政
    一科的保防官有將以少報多的時間給我們，我們再核對，將預醫所的資料與被告
    的資料互相比對。當時我們比對的時候，預醫所有提供主副食收支報告表。我們
    是拿預醫所製作的主副食報告表與被告製作的報告表所作比對。當時我們算的金
    額，事後被告有匯錢好像是八十幾萬元給我們，好像就是那樣的金額，我不敢確
    定。偽造的部分，我就是二邊單位來核對。核對的結果，就是八十幾萬元。我是
    根據政一科給我的情資核對，如起訴書所述的時間。偵查卷中一三三頁簽呈，我
    有看過，我有蓋章。我沒有去看現品、庫房是否平衡，我單純看預醫所的部分」
    等語（九十三年三月二十二日筆錄），復核與證人沈書緯、祝仲民及丁○○所述
    情節相符，此外併有國防醫學院存摺明細、該院八十九年三月二十七日後勤科科
    長擬具之簽稿、該院預醫所申報主食價繳與本部核撥實領數統計表、被告制作之
    短缺明細表、被告支票存款進帳存根影本等件存卷可參。
二、綜上，本案事證已臻明確，被告確有行使偽造、職務登載不實公文書及抑留不發
    應發財物之貪污犯行，足堪認定。
三、核被告所為，係犯刑法第二百十六條、第二百十一條之行使偽造公文書罪（偽造
    「預醫所伙食團主食（代金）收支報告（明細）表」），刑法第二百十六條、第
    二百十三條之行使公務員明知為不實之事項而登載於職務上所掌之公文書罪（即
    「國防醫學院主食結餘收支明細表」及據以撰擬之「簽呈」）及貪污治罪條例第
    六條第一項第一款之意圖得利，抑留不發職務上應發之財物罪。被告偽刻詹志成
    、丙○○及劉金笙之印章蓋用於「預醫所伙食團主食（代金）收支報告（明細）
    表」上而偽造該報告表公文書，連同其明知為不實而於職務上制作之「國防醫學
    院主食結餘收支明細表」、「簽呈」公文書，持以呈請該院院長核示而行使之，
    其偽刻印章及蓋用印文，係偽造公文書行為之一部，偽造或登載不實後復持以行
    使，偽造之低度行為為行使之高度行為所吸收，均不另論罪，僅論以行使偽造公
    文書及行使公務員職務登載不實罪為已足。被告先後多次行使偽造公文書、行使
    公務員職務登載不實及意圖得利，抑留不發職務上應發之財物等犯行，均時間緊
    接，犯罪構成要件相同，顯係基於概括犯意反覆而為，自應各依連續犯之規定論
    以一罪，並依法加重其刑。所犯上開三罪間，有方法結果之牽連關係，應從一重
    論以貪污治罪條例第六條第一項第一款之意圖得利，抑留不發職務上應發之財物
    罪。又被告於偵查及審判中均自白其犯罪不諱，且於八十九年二月二十九日自動
    繳交全部所得財物，應依貪污治罪條例第八條第二項規定減輕其刑。再被告係為
    彌平業務虧損始為本件犯行，且該院之後勤、主計制度及主管長官之督導，均極
    為鬆散不全，被告五十餘高齡始接辦該項業務，在各項典章制度均有缺失之情形
    下（即令案發後，國防醫學院清查本案庫房應有糧秣作業存量，與現存主食節餘
    代金之差額，亦與被告抑留未發之金額不符，足見其糧秣作業制度存在甚為嚴重
    之問題），因一時失慮而罹重典，犯後復始終坦承犯行並歸還全部款項，情輕法
    重，衡情顯值憫恕，爰依刑法第五十九條之規定遞酌減其刑。又貪污治罪條例雖
    於被告行為後之九十年十一月七日總統令修正公布第六條，於同年月九日生效施
    行，但就本案第六條第一項第一款之抑留不發財物罪及其法定刑，並未為任何之
    修正（僅係就同條第一項第四款、第五款及第二項之規定修正之），對被告並無
    有利或不利之問題，故毋庸為新舊法之比較，附此敘明。
四、爰審酌被告並無前科，素行尚稱良好，係因彌平虧損而為本案犯行，擅自偽造印
    章蓋用致生他人之損害，及其教育智識程度、國庫未生積極損害（雖被告因尚未
    交接，故未有何如其所稱彌補虧空之行為，但反面而論，因乏積極證據，亦不能
    遽認其確無可能為該項行為，此係公款入私帳之必然之惡（帳目不清及難以確認
    行為之構成要件故意），依罪疑唯輕之原則，不能令被告負擔不利益之風險），
    及犯後尚知坦承犯行，並即返還全部款項，態度良好等一切情狀，量處如主文所
    示之刑，並依法宣告褫奪公權五年。被告前未曾受有期徒刑以上刑之宣告，有台
    灣高等法院被告全國前案紀錄表一紙在卷可按，因一時失慮致罹刑典，犯後坦承
    犯行，深具悔意，經此偵審程序，並經科刑判決，當知所警惕，信無再犯之虞，
    本院因認所宣告之刑以暫不執行為適當，爰併諭知緩刑五年，以勵自新，併觀後
    效。
五、國防醫學院預防醫學研究所八十七年二月至八十八年十二月主副食品收支報告表
    上被告偽造之「綜合業務室衛材補給員詹志成」印文十三枚、「綜合業務室後勤
    官丙○○」印文十枚及「綜合業務室主任劉金笙」印文二十三枚，為偽造之印文
    ，不問屬於犯人與否，沒收之。其偽造之上開印章，經被告以美工刀割毀丟棄，
    業據其陳明在卷，本院復查無其他事證認該等印章尚屬存在，自毋庸諭知沒收。
    至被告登載不實之「國防醫學院主食結餘收支明細表」及「簽呈」，雖係被告供
    犯（貪污）罪所用之物，但係國防醫學院而非被告所有之物，亦不另宣告沒收，
    附此指明。
六、公訴人雖認就庚○○部分，被告亦涉有行使使公務員登載不實公文書罪嫌等語，
    惟按刑法第二百十四條所謂使公務員登載不實事項於公文書罪，須一經他人之聲
    明或申報，公務員即有登載之義務，並依其所為之聲明或申報予以登載，而屬不
    實之事項者，始足構成，若其所為聲明或申報，公務員尚須為實質之審查，以判
　　斷其真實與否，始得為一定之記載者，即非本罪所稱之使公務員登載不實，最高
  　法院七十三年度台上字第一七一０號判例著有明文。上開「國防醫學院聯合伙食
    團主副食品收支報告（明細）表」，其制作名義人係庚○○，而非被告，有該報
    告表影本在卷可按，即證人庚○○亦到庭證稱：「國防醫學院主副食品收支報告
    表是我打的，天數是被告給我的。我制作這個表，是承辦薪餉的人計算有多少人
    吃飯，我們用人數及天數來計算出聯合伙食團價繳的金額。都是被告直接給我主
　　食天數。聯合主食團有二個單位在吃，我沒有核對是否正確。我接這個業務時，
  　前手告訴我，後勤科辦糧秣的人會算出來給我，我就以他們撥進來多少算，整個
    過程我沒有算是否正確，是後勤科的人在核對。我用表來核對。我會去廚房倉庫
    實際點算是否有進來多少包。我都會自己去算。我有實際去算，應該沒有錯。都
    照表去算。表是我制作的，然後交給被告，由我交給指揮官蓋章。這張表不行不
    給被告看，而直接交給指揮官，應該是糧秣官先蓋，我再蓋章，再給被告蓋章」
    等語綦詳在卷（本院九十三年三月二十二日審判筆錄）。足見庚○○既為制作權
    人，自負有審核登載之內容與實際發放之數量是否相符之義務，正如同被告所制
    作之本案其他報告表，亦負有實質審查之義務，縱令庚○○便宜行事，以被告單
    方面告知之數據逕行制作該表，且根本未確實清點實際存放於廚房之現品數量，
    致被告有可趁之機，亦無礙其在法律上所應負之責任，是證人庚○○既有實質審
    查以判斷其真實與否之義務，被告此部份行為即無構成使公務員登載不實公文書
    罪之餘地，然公訴人認此部份與前開有罪部分具有裁判上一罪之牽連犯關係，故
    不另為無罪之諭知。
七、公訴人雖又認被告應係涉犯貪污治罪條例第五條第一項第二款之利用職務上機會
    詐取財物罪，惟查，
  (一)本案就主食現品及代金之核撥，均係就已特定之人數及日給定量而為，被告之行
    為並未因此而使國庫在代金數額之核撥上發生錯誤，其僅係在固定之額度內作不
    當之挪用，亦即其行為與國庫財產之處分間並無因果關係，應非詐欺罪規範之類
    型。至其不當挪用學指部之代金轉至預醫所，進而匯入其個人帳戶內，就財產之
    總體價值而言，並無因此而發生短少（不論屬學指部或預醫所，均仍為國防醫學
    院之財產），至其行使偽造公文書與行使公務員登載不實公文書之行為，客觀上
    雖係傳達與事實不符之資訊，而構成詐術之行為，但因並未使國防醫學院發生任
    何財產上之損害，與詐欺罪之構成要件自不相符。換言之，因本案被告之帳戶本
    即為預醫所公款匯撥之帳戶，是僅以款項匯撥之消極事實並不能當然推認被告有
    何詐取財物，使相對人受有財產損害之犯行。
  (二)被告辯稱挪用主食代金之目的係為彌平以前交接業務時所生之虧空等情，證人甲○○先係證稱：「我到任後於八十四年十二月一日，戊○○與被告交接，我僅到
    任二個月，當時有交待被告去庫房確實清點，之後被告稱國防醫學院部分清點無
    誤，另外學指部及三軍總醫院部分未清點，被告稱因為該部分已將帳由前手移給
    前述單位，僅有帳面資料，庫存已移撥給前述單位庫房。移撥部分我認為已移撥
    ，僅看帳面即可」「證二之資料（按即被告制作之短少明細表）被告確實有給我
    看」「我有交待楊某，要確有其事才可寫，否則是偽造文書」「庫房清點之事，
    我問過前手楊某，楊某稱無誤後我才蓋章。八十五年底時，被告確有向我說過庫
　　存短少。我們有找前手戊○○，但楊某已退休不肯來，便用「調補」之方式補足
  　。（偵卷頁一六七至一六八）。嗣又於本院審理時結證稱：「當時我很驚訝，我
    要被告把戊○○找回來，我也打過很多電話找戊○○回來，但當時我也很忙，我
    以為他們已經弄好了，以現在來看，可能戊○○沒有回來，我建議把戊○○再找
　　回來，當面對質。我們交接後，確認沒有短少，如果日後發現短少，是承辦人要
  　負責。八十五年我只記得他有向我報告，說有短少，我告訴他，去找戊○○回來
    對質。調撥的部分如何清點，我不清楚。八十四年十二月一日我有監交。這個空
    洞是戊○○在的時候就有的，在交接時，以「公款」交給戊○○，彌補戊○○先
    前所墊出的款項。兩人交接後，被告把報表給我看，並說楊先生說，他之前有墊
    款八萬多元，被告當時沒詳細告訴我，為何楊先生會墊款，被告就把八萬多元給
    他了。我有找過戊○○來對帳，我打了二、三次了，但找不到他的人，他家的人
    說他出去或是說他去大陸了。八十五年時，被告向我說糧秣虧損時，我跟他講趕
    快找楊先生回來，如果楊先生不承認，就依慣例，由承辦人員自己賠。交接時，
    要實際清點白米、麵粉、煤油等實物。實際清點沒有困難，但要扣除調撥的帳目
    。問：八十五年被告為何會跟你報告有短缺？答：我不覺得意外，這是我意料之
    中，因為我覺得是前手戊○○有隱瞞，一年後被告他才跟我報告。因為戊○○已
    經待很久了，所以我要戊○○跟被告做釐清。實際作業情形我也不清楚」等語在
    卷，是依證人上揭所述，其亦認被告與前手戊○○間之業務交接應有無法彌平虧
    損之處，雖其業務上應有督導之責，但卻僅要求被告與前手解決或自行負責而放
    任不管，且若非確有其事，被告應不至於無端告知主管長官虧空之事且尋求協助
    ，並於業務交接一年有餘方開始為本件犯行。再者，證人甲○○監交之「糧秣移
    交明細表」亦明載有八萬餘元無法彌平，而此僅係已點交之部分，就其餘調撥或
    未確實清點之部分，如有當初非預期之虧空，以該單位毫無制度可言之督導或撥
    款方式（公款無獨立帳戶而撥入私人帳戶作業，誠屬難以想像之事；主管科長對
    於業務之交接及主食現品、代金之作業流程，均諉稱不清楚、不知道；應清點庫
    房實際數量之承辦人根本不知帳面資料係不實，仍自稱其有確實清點；主計單位
    僅因匯費問題或較繁瑣，竟將公款擅入私帳，而全部行政流程經手之人竟無一人
    發現或置一詞，凡此均足以證明該機關自上而下之行政程序，均已流於形式而無
    從發揮其監督或制衡之功能），似亦非不可能之事。又被告自行制作之短少細算
    表，固無證據能力可言，但其內記載之應有屯儲量九十萬六千七百五十五元，亦
    經該院後勤科科長八十九年三月二十七日制作之簽稿內加以援用，足見被告所制
    作之該表內容尚非全無可資採信之處。是就被告涉犯本案之動機，本院審酌上開
    事證，認被告辯解應屬可採。從而，被告本案犯行之動機既係為彌平業務虧損，
    則其以上開偽造文書之方法挪用主食代金而結存於其自己之帳戶內，依其行為之
    型態，應屬消極之抑留不發財物罪，而非積極造成國防醫學院財產損失之詐取財
    物罪，蓋該財物始終仍留存於被該機關視為合法之被告個人帳戶內，自未使該院
    受有財產之損害至明。末以，因被告之個人帳戶平日即為公款（主食代金）之匯
    撥帳戶，是亦難認被告有何侵占財物之犯行，蓋金錢為代替物，無從特定，此方
    式即應當然含有默示同意被告可得自由運用其內金錢之意思，亦即在缺乏積極證
    據證明被告有何變易持有為所有之行為前，不能僅以被告帳戶內金錢之流用即認
    其有侵占之犯行，此所以現今一般具有基本管理知識之機關或公司，就將公款撥
    入個人帳戶內轉發一事，可謂絕無僅有，此因如此實難脫陷人於罪之譏評，其理
    至明。
  (三)綜上，被告應係成立貪污治罪條例第六條第一項第一款之意圖得利，抑留不發職
    務上應發之財物罪，惟此與公訴人起訴之利用職務上之機會詐取財物罪，其基本
    之社會事實同一，且為起訴書所敘明，起訴法條應予變更。
據上論斷，應依刑事訴訟法第二百九十九條第一項前段、第三百條，貪污治罪條例第
六條第一項第一款、第八條第二項、第十七條、刑法第十一條前段、第五十六條、第
二百十六條、第二百十一條、第二百十三條、第五十五條、第五十九條、第六十條、
第三十七條第二項、第二百十九條、第七十四條第一款，判決如主文。
本案經檢察官楊秀枝到庭執行職務。
中　　　華　　　民　　　國　　九十三　　年　　　四　　　月　　 十九 　　日
　　　　　　　　　　　　　        臺灣士林地方法院刑事第六庭
                                      審判長法  官  趙  文  卿
                                            法  官  李  昆  霖
                                            法  官  朱  光  仁
右正本證明與原本無異。
如不服本判，決應於送達後十日內，向本院提出上訴狀。
                                            書記官  劉  政  惠
中　　　華　　　民　　　國　　九十三　　年　　　四　　　月　　 十九 　　日
附錄本案論罪科刑法條：
貪污治罪條例第六條第一項第一款
  有下列行為之一者，處五年以上有期徒刑，得併科新臺幣三千萬元以下罰金：
    一  意圖得利，抑留不發職務上應發之財物者。
刑法第二百一十六條
  行使第二百十條至第二百十五條之文書者，依偽造、變造文書或登載不實事項或使登
載不實事項之規定處斷。
刑法第二百一十一條
  偽造、變造公文書，足以生損害於公眾或他人者，處一年以上七年以下有期徒刑。
刑法第二百一十三條
  公務員明知為不實之事項，而登載於職務上所掌之公文書，足以生損害於公眾或他人
者，處一年以上七年以下有期徒刑。
